【裁判字號】    88,上,1484
【裁判日期】    890815
【裁判案由】    清償借款
【裁判全文】
臺灣高等法院民事判決  八十八年度上字第一四八四號
    上  訴  人  甲○○
    訴訟代理人  張樹萱律師
    被  上訴人  乙○○      住台北市○○○路○段三五六號四樓之一
    訴訟代理人  葉文博律師
                楊淑珍律師
右當事人間請求清償借款事件，上訴人對於中華民國八十八年九月二十二日台灣台北
地方法院八十八年度訴字第一一四八號第一審判決提起上訴，本院判決如左：
    主    文
上訴駁回。
第二審訴訟費用由上訴人負擔。
    事    實
甲、上訴人方面：
一、聲明：
  (一)原判決廢棄。
  (二)被上訴人在第一審之訴駁回。
  (三)訴訟費用由被上訴人負擔。
二、陳述：除與原判決所載相同者，予以引用外，補述略稱：
  (一)本件被上訴人提出之借據，其上雖記載上訴人向被上訴人個人借款，惟該筆款項
    實係有容文化事業股份有限公司（下稱有容公司）為製作楊宗憲「不倘擱傷我的
    心」，而提前向金瓜石音樂股份有限公司（下稱金瓜石公司）預支之宣傳費用。
    所謂「借據」係雙方所為之虛偽意思表示，依法應屬無效。
  (二)本件被上訴人於民國（下同）八十六年九月三十日匯款之新台幣（下同）三百萬
    元，上訴人於同日即存入有容公司帳戶內，作為公司製作唱片專輯之費用支出，
    足見本件非上訴人個人向被上訴人借款私用。
  (三)依被上訴人所提明細表以觀，有容公司「十年金選」、「啊！哥哥」、「不倘擱
    傷我的心」、「笑笑看一切」四張專輯，本得向被上訴人請求支付每張三百萬元
    ，共一千二百萬元之宣傳費用，惟被上訴人卻僅共支付五百七十萬元（加上本件
    三百萬元，僅共八百七十萬元），就此金瓜石公司表示係經結算並扣除應歸扣之
    金額云云，惟依其「代理發行結算表」所載，不待該表係其單方自行製作之表格
    未經有容公司認可，且結算日期係遲至八十七年七月二十六日，不但顯然違反雙
    方合約每月底結算之約定，且此益足證明本件預支款項發生時（即八十六年九月
    間），雙方確未就相關銷售為結算，更未有歸扣款項之情形，則有容公司自無不
    向金瓜石公司請求該筆款項之理。
  (四)依雙方合約第五條規定：「甲方（即金瓜石公司）負責生產加工及發行販賣業務
    促銷等工作，乙方（即有容公司）負責專輯製作、企劃、宣傳、印刷品設計印刷
    等工作」，第六條Ｃ項亦規定：「甲方代乙方承製之宣傳及公關用品得一併逐月
    結清」，則金瓜石公司本來即可為自己利益再支付宣傳費用以達促銷分得利益之
    目的，有容公司從未同意將宣傳工作改交金瓜石公司負責，而放棄合約中宣傳費
    用之請求，故縱金瓜石公司曾自行支出宣傳費用，亦非表示有容公司無權依約向
    金瓜石公司請求支付宣傳費用。
  (五)被上訴人稱第五、六張專輯宣傳改由金瓜石公司負責，金瓜石公司已無須支付費
    用予有容公司云云，毫無書面協議足以證明。而有關歸扣金額，被上訴人更無法
    提出已經雙方會算之證明，足見其所謂宣傳費之支出及歸扣款項之計算均非真實
    。故依約有容公司得向金瓜石公司預支四張專輯之宣傳費用金額為一千二百萬元
    ，而金瓜石公司自承僅支付五百七十萬元，足見上訴人稱系爭三百萬元亦係雙方
    合約之應付款項，非私人借款一節，確有根據。
三、證據：除援用第一審所提證據外，補提金瓜石公司八十七年七月二十六日代理發
    行結算表、甲○○、有容公司彰化銀行存摺簿八十八年九月三十日帳戶明細影本
    各一件為證。
乙、被上訴人方面：
一、聲明：如主文所示。
二、陳述：除與原判決所載相同者，予以引用外，補述略稱：
  (一)金瓜石公司與有容公司於八十五年十一月六日簽訂經銷合約書後，在發行後續專
    輯時，已再度協商就第五張「不倘擱傷我的心」專輯，由金瓜石公司改付製作費
    二百萬元予有容公司，宣傳事務則交由金瓜石公司負責。是以上訴人辯稱系爭三
    百萬元乃金瓜石公司與有容公司合作發行「不倘擱傷我的心」專輯時，依約預付
    予有容公司之宣傳費用云云，與事實不符。
  (二)若上訴人所辯系爭三百萬元係有容公司向金瓜石公司情商預支楊宗憲「不倘擱傷
    我的心」專輯之宣傳費用，因依約尚未屆至宣傳費支付期，被上訴人方要求上訴
    人以個人名義書立借據及支票，以利金瓜石公司製作帳冊云云屬實，按理被上訴
    人所提出之該張專輯代理發行結算表項下，應於宣傳費或借支欄位等加以記載三
    百萬元，但該結算表並無如此記載；且觀諸兩造之借據並無記載宣傳費借支之字
    樣，亦非以被上訴人所經營之公司為借款人，足見上訴人所辯不實。
  (三)金瓜石公司支付予有容公司之相關款項，皆係開立金瓜石公司為發票人之支票或
    直接由金瓜石公司帳戶將款項匯入有容公司之帳戶，從未曾以個人名義為給付。
  (四)上訴人於書立借據之際所交付第一商業銀行興雅辦事處、票號：FA0000000、票
    載票日：八十七年七月三十一日、金額：三百萬元之支票乙紙，是上訴人之妻蔡
    清珠趁在被上訴人所經營之金瓜石公司任職之便，於該支票屆期之際，向被上訴
    人洽商換票，經被上訴人口頭允諾後，被上訴人即將該票交予金瓜石公司之財務
    部經理王淑卿，伊再轉交予台北辦事處之主辦會計史晞蒂，由史晞蒂將該支票轉
    交予蔡清珠。詎料蔡清珠未依承諾補開立新支票予被上訴人，嗣後蔡清珠辭去伊
    在金瓜石公司之職務，該張支票補回乙事便不了了之。
三、證據：除援用第一審所提證據外，補提人事資料影本二份、經銷發行合約書影本
    一件、支票照片五張、匯款單影本一件、企劃宣傳費用憑證影本一份為證，並聲
    請傳喚證人史晞蒂、王淑卿。
    理    由
一、本件被上訴人起訴主張上訴人於八十六年九月間，因私人財務周轉之需，向伊借
    款三百萬元，約定於八十七年七月三十一日返還，伊乃於八十六年九月三十日透
    過友人夏紹瓊之帳戶匯款三百萬元予上訴人，詎屆期上訴人竟否認借款情事，拒
    不還款，為此本於借貸之法律關係，求為命上訴人返還借款三百萬元及法定遲延
    利息之判決。上訴人則以該三百萬元款項，並非上訴人向被上訴人之借款。因伊
    經營之有容公司與被上訴人經營之金瓜石公司合作發行歌手專輯，訂有經銷發行
    合約書，依該契約約定金瓜石公司應於有容公司每張專輯發行母帶提出時支付三
    百萬元之宣傳費用，於結算時再歸扣，系爭三百萬元係有容公司依合約向金瓜石
    公司預支之宣傳費用，所謂「借據」係雙方所為之通謀虛偽意思表示，依法應屬
    無效，被上訴人不得依借貸之法律關係請求等語置辯。
二、本件被上訴人主張上訴人於八十六年九月間向伊借款三百萬元，約定於八十七年
    七月三十一日償還，上訴人並書立借據及交付其個人名義開立之第一商業銀行興
    雅辦事處帳號：00000000000、票號：TA0000000、票載發票日：八十七年七月三
    十一日、金額：三百萬元之支票乙紙予被上訴人收執；伊即透過友人夏紹瓊之帳
    戶匯款三百萬元予上訴人之事實，業據提出借據一紙、匯款申請書一份為證（見
    原審卷外放原證一、二）。上訴人對收到三百萬元及書立借據、交付支票之事實
    並不爭執，惟辯稱系爭三百萬元係有容公司依合約向金瓜石公司預支之宣傳費用
    ，所謂「借據」係雙方所為之通謀虛偽意思表示，依法應屬無效云云，經查：
  (一)依上訴人提出之有容公司與金瓜石公司於八十五年十一月六日簽立之經銷發行合
    約書，第七條第Ｃ款約定：「甲方（即金瓜石公司）得於乙方（即有容公司）提
    出製作進度並將可出片之完整母帶交付甲方（經甲方確認），就楊宗憲、謝金燕
    二位歌手，得預支新台幣參佰萬元整，以因應宣傳費之開銷。惟上述預支金額於
    ．．．結算時歸扣予甲方．．．」，可知預支宣傳費之約定係存於兩造所經營之
    有容公司與金瓜石公司之間，而非存於兩造之間。衡諸常情，若系爭三百萬元係
    有容公司向金瓜石公司預支之宣傳費用，則應以各該公司之名義為之。惟查，兩
    造不爭執之上訴人書立之借據，雖以印就有容公司名稱之用紙為之，惟其內容僅
    記載：「本人甲○○（即上訴人）．．．於民國年９月８日向乙○○（即被上
    訴人）先生借款新台幣參佰萬元正．．．立據人甲○○．．．」，並無任何提及
    有容公司向金瓜石公司預支宣傳費或類似字眼之記載，則被上訴人主張系爭三百
    萬元係上訴人以個人名義向被上訴人個人之借款，應屬可採。
  (二)按民法第八十七條第一項所謂通謀為虛偽意思表示，乃指表意人與相對人互相故
    意為非真意之表示而言，故相對人不僅須知表意人非真意，並須就表意人非真意
    之表示相與為非真意之合意，始為相當，若僅一方無欲為其意思表示所拘束之意
    ，而表示與真意不符之意思者，尚不能指為通謀而為虛偽意思表示（最高法院六
    十二年度台上三一六號判例參照）。上訴人雖辯稱被上訴人提出之借據，其上雖
    記載上訴人向被上訴人個人借款，惟該筆款項實係有容公司為製作楊宗憲「不倘
    擱傷我的心」，而向金瓜石公司預支之宣傳費用，因被上訴人謂尚未到合約約定
    之支付期，乃要求上訴人書立借據及支票，以利金瓜石公司帳冊之製作，所謂「
    借據」係雙方所為之通謀虛偽意思表示，依法應屬無效云云，然此為被上訴人所
    否認，依法應由上訴人負舉證責任，然查本件上訴人就其上開主張未能舉證。又
    ，上訴人雖透過其任職金瓜石公司之妻蔡清珠，取回所交付之支票，然據受託為
    被上訴人保管支票之史晞蒂到庭證稱：「支票是王姓財務經理交給我的，他要我
    交給業務部與管理部之蔡清珠經理，是何原因，王姓經理均未說，我不曉得。交
    蔡清珠時她也沒說做何用，只說她會跟總公司處理，因這不屬公司帳，所以在帳
    上未做任何記載。」（見本院卷七十頁），益見上開三百萬元與專輯宣傳費無關
    ，否則金瓜石公司就該支票之收取及交予蔡清珠，必有帳務之處理，參以上訴人
    取回支票時並未索還借據以觀，亦不能憑此為有利上訴人之認定，從而上訴人所
    辯，殊無可採。
三、綜上所述，本件被上訴人本於借貸之法律關係，請求上訴人給付三百萬元及法定
    遲延利息洵屬正當，應予准許。原審判命上訴人如數給付，於法並無不合。上訴
    意旨指摘原判決不當，求予廢棄改判，為無理由，應予駁回。
四、本件事證已臻明確，兩造其餘攻擊防禦方法及證據資料，核與本件判決結果不生
    影響，毋庸一一論述，併予敘明。
五、據上論結，本件上訴為無理由，依民事訴訟法第四百四十九條第一項、第七十八
    條，判決如主文。
中      華      民      國    八十九    年      八      月      十五    日
                                民事第十五庭
                                    審判長法  官  蘇  永  宜
                                          法  官  蔡    燉
                                          法  官  陳  昆  煇
右正本係照原本作成。
如不服本判決，應於收受送達後二十日內向本院提出上訴書狀，其未表明上訴理由者
，應於提出上訴後二十日內向本院補提理由書狀（均須按他造當事人之人數附繕本）
上訴時應提出委任律師或具有律師資格之人之委任狀；委任有律師資格者，另應附具
律師及格證書及釋明委任人與受任人有民事訴訟法第四百六十六條之一第一項但書或
第二項（詳附註）所定關係之釋明文書影本。
中      華      民      國    八十九    年      八      月      十六    日
                                          書記官  顧  正  榕
附註：
民事訴訟法第四百六十六條之一（第一項、第二項）：
對於第二審判決上訴，上訴人應委任律師為訴訟代理人。但上訴人或其法定代理人具
有律師資格者，不在此限。
上訴人之配偶、三親等內之血親、二親等內之姻親，或上訴人為法人、中央或地方機
關時，其所屬專任人員具有律師資格並經法院認為適當者，亦得為第三審訴訟代理人
。


司法院資訊處製作；財團法人民間司法改革基金會備份。
